【裁判字號】    97,訴,1606
【裁判日期】    980318
【裁判案由】    侵占
【裁判全文】
臺灣高雄地方法院刑事判決              97年度訴字第1606號
公  訴  人  臺灣高雄地方法院檢察署檢察官
被      告  甲○○
指定辯護人  本院公設辯護人陳信凱
上列被告因業務侵占案件，經檢察官提起公訴（96年度偵字第33
842號），本院判決如下：
    主  文
甲○○無罪。
    理  由
一、公訴意旨略以：被告甲○○原為高雄縣政府警察局林園分局
    林園派出所（以下簡稱林園派出所）員警，為從事公務之人
    。其於民國96年9 月6 日15時許，在林園派出所執行勤務，
    受理民眾乙○○於96年9 月5 日23時，在高雄縣林園鄉○○
    路與溪洲路口處拾獲戊○○遺失之皮包1 個（內有現金新台
    幣【下同】3,000 元、戊○○之身分證、駕照、醫院掛號證
    及信用卡等）及散落地面之1,000 元現鈔15張，詎被告竟意
    圖為自己不法所有之侵占犯意，利用公務上持有上開遺失物
    之便利，將上開皮包及1,000 元現鈔15張等財物，以變易持
    有為所有之意思，予以侵占入己。嗣經乙○○苦候無遺失人
    之感謝電話，向林園派出所詢問進度，查悉上情。因認被告
    原涉犯刑法第336 條第2 項公務侵占罪嫌，然當庭變更起訴
    法條為貪污治罪條例第6 條第1 項第3 款侵占職務上持有之
    非公用私有財物罪嫌。
二、按犯罪事實應依證據認定之，無證據不得認定其犯罪事實。
    又不能證明被告犯罪者，應諭知無罪之判決，刑事訴訟法第
    154 條第2 項、第301 條第1 項分別定有明文。再按，事實
    之認定，應憑證據，如未能發現相當證據，或證據不足以證
    明，自不能以推測或擬制之方法，為裁判基礎；且認定不利
    於被告之事實須依積極證據，苟積極證據不足為不利於被告
    事實之認定時，即應為有利於被告之認定；另認定犯罪事實
    所憑之證據，雖不以直接證據為限，間接證據亦包括在內，
    然無論直接證據或間接證據，其為訴訟上之證明，須於通常
    一般之人均不致有所懷疑，而得確信其為真實之程度者，始
    得據之為有罪之認定，倘其證明尚未達到此一程度，而有合
    理之懷疑存在，無從使事實審法院得有罪之確信時，即應由
    法院為諭知被告無罪之判決（最高法院40年臺上字第86號、
    30年上字第816 號、76年臺上字第4986號判例意旨參照）。
三、本件公訴人認被告涉犯貪污治罪條例第6 條第1 項第3 款侵
    占職務上持有之非公用私有財物罪嫌，無非係以：(一)被告於
    警詢及偵查中之供述；(二)證人即拾得人乙○○於警詢及偵查
    中之證詞；(三)證人即林園派出所所長丙○○○於警詢及偵查
    中之證詞；(四)工作記錄簿1 紙、受理民眾交存拾得遺失物作
    業程序相關資料、林園派出所18人勤務分配表、通聯記錄、
    遺失人戊○○相關資料影本各1 份及照片4 張等證據資料，
    為其主要論斷之依據。
四、訊據被告固坦承伊原為林園派出所員警，於96年9 月6 日15
    時許執行勤務期間，確實有受理乙○○申報拾獲戊○○遺失
    之皮包一案（內有現金18,000元、戊○○之證件等物），並
    將上開皮包放置於警用公務機車置物箱內，至同年月14日由
    伊自上開機車置物箱內取出之事實，惟堅詞否認涉有貪污治
    罪條例第6 條第1 項第3 款之侵占犯行，辯稱：伊因不擅於
    使用電腦，所以怠於將上開拾獲受理案件登錄於電腦，雖未
    登載在工作紀錄簿、拾得物登記簿上，也未製作收據以依照
    法定程序處理，但在受理後有依據皮包內之證件資料，撥打
    電話以查詢戊○○之住處，且因下一班輪值巡邏，為了要依
    據皮包內所示小吃部名片進一步追查，所以才將皮包放置於
    警用機車置物箱內，後來因連續休假，才未即時處理，並無
    不法所有之意圖等語。經查：
    (一)程序部分：
      1.證人乙○○於警詢之陳述無證據能力：
        (1)按被告以外之人於審判外之言詞或書面陳述，除法律
          有規定者外，不得作為證據；又按被告以外之人（包
          括證人、鑑定人、告訴人、被害人及共同被告等）於
          檢察事務官、司法警察官或司法警察調查中所為之陳
          述，與審判中不符時，其先前之陳述具有較可信之特
          別情況，且為證明犯罪事實存否所必要者，得為證據
          ，刑事訴訟法第159 條第1 項、第159 條之2 分別定
          有明文。所謂「前後陳述不符」之要件，應就前後階
          段之陳述進行整體判斷，以決定其間是否具有實質性
          差異，惟無須針對全部陳述作比較，陳述之一部分有
          不符，亦屬之。而所謂「較可信之特別情況」之情形
          ，亦應就前後陳述時之各種外部情況進行比較，以資
          決定何者外部情況具有可信性。若陳述係在特別可信
          之情況下所為，則虛偽陳述之危險性即不高，雖係審
          判外陳述，或未經被告反對詰問，仍得承認其有證據
          能力。
        (2)被告之辯護人於本院97年8 月27日準備程序中爭執證
          人乙○○於警詢中所為陳述之證據能力，因證人乙○○業經本院傳喚到庭作證，又其於本院審判期日所為
          之證述情節，核與其於警詢中所為陳述情節相符，因
          而與上開刑事訴訟法第159 條之2 之規定不符，亦核
          無同法第159 條之3 、之4 或之5 所規定之傳聞法則
          例外之情形，本院因認證人乙○○於警詢中所為之陳
          述，應無證據能力。
      2.按被告以外之人於審判外之陳述，雖不符刑事訴訟法第
        159 條之1 至第159 條之4 之規定，而經當事人於審判
        程序同意作為證據，法院審酌該言詞陳述或書面陳述作
        成時之情況，認為適當者，亦得為證據；當事人、代理
        人或辯護人於法院調查證據時，知有第159 第1 項不得
        為證據之情形，而未於言詞辯論終結前聲明異議者，視
        為有前項之同意，刑事訴訟法第159 條之5 定有明文。
        本件檢察官、辯護人及被告於本院審判程序時，就本件
        所援引之以下各項證據（詳後述），均知部分屬傳聞證
        據，但其等就前開第159 第1 項不得為證據之情形，除
        辯護人爭執前述乙○○於警詢之證詞無證據能力外，餘
        均未爭執，且於言詞辯論終結前，未聲明異議，本院審
        酌該等證據作成時之狀況，並無違法取證之情事，且無
        不宜作為證據之情形，依前開說明，爰認均有證據能力
        。
    (二)實體部分：
      1.被告原為林園派出所員警，於96年9 月6 日14時至16時
        值班期間，於當日15時許受理民眾乙○○拾得戊○○之
        皮包1 個（內有1000元現鈔18張，合計現金18,000元及
        戊○○之身分證、駕照、醫院掛號證及信用卡等），然
        未依規定製作收據交由乙○○執憑，也未記載於拾得物
        登記簿或將處理情形登載於工作紀錄簿，嗣後經乙○○
        詢問，由林園分局進行調查，並經林園派出所所長丙○○○聯絡被告，於同年月14日15時許，由被告自其置放
        於警用機車置物箱中之夾克內取出上開皮包等節，為被
        告所自承，且經證人即拾得人乙○○、證人即林園派出
        所所長丙○○○於偵查及本院證述綦詳（以上見偵卷【
        二】第4 頁至第6 頁、第15頁第17頁、本院卷【一】第
        21頁至第27頁），並有林園派出所18人勤務分配表、員
        警工作紀錄簿各1 紙、受理民眾交存拾得遺失物作業程
        序相關資料1 份及遺失物照片22張在卷可佐（以上見偵
        卷【一】第3 頁至第4 頁、第15頁至第20頁第38頁至第
        41頁）。是而被告受理上開乙○○拾得戊○○皮包一案
        ，未依前述警察機關辦理拾得遺失物標準作業程序進行
        ，且將戊○○之皮包置放於警用機車置物箱內之事實，
        應可採認。
      2.然查，被告辯稱：伊於96年9 月6 日15時許受理上開拾
        得遺失物案件後，為尋找戊○○以通知領回，有按戊○○皮包內留存之掛號證（冠林眼科、高雄長庚醫院、高
        雄醫學大學附設中和紀念醫院）、名片（豪爽小吃部）
        等資料，撥打電話詢問戊○○之聯絡方式等語，核與證
        人即豪爽小吃部負責人丁○○到庭證述：於96年9 月6
        日下午3 時32分左右，被告打電話到小吃部，其表示高
        雄縣政府警察局林園分局撿到1 個皮包，並詢問我是否
        認識戊○○，我答稱不認識等詞相符（見本院卷【一】
        第27頁至第29頁）；參以林園派出所之室內電話分別於
        96年9 月6 日15時29分、32分、34分、45分即被告值班
        期間，經人撥打至冠林眼科、豪爽小吃部、高雄長庚醫
        院及高雄醫學大學附設中和紀念醫院等處，此有通聯調
        閱查詢單1 份在卷可佐（見偵卷【一】第21頁至第27頁
        ），堪認被告上開所辯，應屬可信。又查，被告於96年
        9 月6 日下午3 時受理本件拾得遺失物案件後，於同日
        16時至18時、20時至24時從事巡邏勤務，之後將其警用
        機車停放於林園派出所停車棚內，於輪休期間（即96年
        9 月7 日至同月13日）未騎用上開機車，並於電話中向
        林園派出所所長丙○○○表示受理上開拾得遺失物案件
        ，且待休假結束返回林園派出所，自其警用機車取出戊○○皮包，該皮包內仍留有上開戊○○遺失之證件及現
        金18,000元等物，並經警方通知戊○○於96年9 月17日
        領回之事實，迭經證人丙○○○於警詢、偵查及本院證
        述明確（見偵卷【一】第13頁至第14頁、偵卷【二】第
        16頁及本院卷【一】第22頁至第23頁），並有林園派出
        所18人勤務分配表1 份在卷可考（見偵卷【二】第38頁
        至第41頁）。基此，被告辯陳：伊於值班後尚有巡邏勤
        務，為去豪爽小吃部求證，所以將戊○○之皮包放在警
        用機車置物箱內，又因連續休假才未繼續處理等節，並
        非無據。
      3.綜合上情以觀，被告於受理本件乙○○拾得戊○○皮包
        一案後，確實依據戊○○皮包內之證件資料，撥打電話
        查詢戊○○之聯絡方式，雖未登錄受理事宜並製作收據
        交予拾得人乙○○，要難僅以上開未依行政規定作業之
        行為，遽認被告客觀上確有侵占之犯行。況且，被告於
        受理當日將上開皮包放置於警用機車置物箱內，接續進
        行巡邏勤務，於原訂長達7 日之休假期間，未騎乘停放
        於林園派出所停車棚內之上開機車，也未將戊○○之皮
        包取出並處分該皮包內之證件、現金等物，業如前述；
        是其主觀上為藉巡邏勤務找尋戊○○，遂將戊○○之皮
        包放置於警用機車置物箱內，適遇連續休假才未處理，
        尚符常理，且先前已依戊○○皮包內之證件、名片查詢
        戊○○之資料，在別無其他積極證據之情況下，自不得
        以被告未將本件拾得戊○○皮包一案依規定製發收據予
        拾得人，或未將上開情事填寫於工作紀錄簿、拾得物登
        記簿，即認被告有侵占該皮包之不法所有意圖。
五、綜上所述，被告雖持有戊○○遺失之皮包，惟主觀上仍認該
    皮包為戊○○所有，其並無不法所有之意圖，在客觀上亦未
    有處分或據為己有之行為，雖其未依受理民眾交存拾得遺失
    物作業程序辦理，縱有違反行政規定之處，亦不得以侵占職
    務上持有之非公用私有財物罪相繩。此外，復查無其他積極
    之證據足資證明被告確有公訴人所指之犯行，被告之犯罪事
    實即屬不能證明，依前開法條及判例意旨之說明，本院自應
    為被告無罪判決之諭知。
據上論斷，應依刑事訴訟法第301 條第1 項，判決如主文。
中    華    民    國    98    年    3     月    18    日
                  刑事第四庭  審判長法  官  陳  箐
                                    法  官  林俊寬
                                    法  官  楊佩蓉
以上正本證明與原本無異。
如不服本判決應於收受送達後十日內向本院提出上訴書狀，並應
敘述具體理由；其未敘述上訴理由者，應於上訴期間屆滿後二十
日內向本院補提理由書（均須按他造當事人之人數附繕本）「切
勿逕送上級法院」。
中    華    民    國    98    年    3     月    19    日
                                    書記官  蕭家玲


司法院資訊處製作；財團法人民間司法改革基金會備份。
